臺灣彰化地方法院刑事判決　　　　　　　95年度重訴字第14號
公　訴　人　臺灣彰化地方法院檢察署檢察官
被　　　告　甲○○
　　　　　　　　　　（現因本案羈押在台灣彰化看守所）
輔　佐　人　乙○○
即被告之女
選任辯護人　葉玲秀律師
上列被告因殺人案件，經檢察官提起公訴（95年度偵字第8465號
），本院判決如下：
    主  文
甲○○殺人，處有期徒刑玖年。
    犯罪事實
一、甲○○與謝秋音為夫妻，2 人為家庭暴力防治法第3 條第1
    款配偶之家庭成員關係，平日同在彰化市○○路○ 段753 號
    「麻辣本部」火鍋店工作。緣甲○○因自不詳時間起罹患妄
    想型精神分裂症，於發病時，依其辨識而行為之能力，顯著
    減低，屬精神耗弱狀態，而常懷疑謝秋音有外遇，雙方於民
    國95年9 月2 日上午11時許，在該店廚房內，又因甲○○重
    提外遇一事，引起謝秋音不悅，遂出言以離婚及高聲談論其
    身體隱私等事相激，致當時正持菜刀切菜之甲○○突心生憤
    怒，竟基於殺人之故意，明知所持之上開菜刀尖銳鋒利，且
    頭、頸部係人體重要器官集中之處，如遭利刃猛砍，將導致
    頭部受創或大量出血而發生死亡之結果，仍順勢以右手持廚
    房內菜刀，自謝秋音正面由下往上，由外而內猛砍謝秋音之
    頭面頸部，謝秋音雖以雙手抵抗，仍因無法抵擋甲○○猛力
    揮砍而不支倒地，甲○○仍未罷手，持刀接續對謝秋音之頭
    頸部猛力砍擊，致謝秋音受有頭面頸部右後頂骨部（6 ×
    0.3 ×1.5 公分、7 ×0.3 ×1 公分2 處、5 ×0.3 ×1 公
    分、6 ×0.3 ×1 公分，計6 處）、右枕骨部（7 ×0.3 ×
    1 公分，0.3 ×12×3 公分水平方向延伸到耳朵，4 ×0.3
    ×4公 分、0.3 ×15×4 公分銳器傷延伸到顴骨部、0.3 ×
    8 ×5 公分銳器傷深入頸部，計5 處）、左額部（10×0.5
    ×0.5 公分、0.2 ×4 ×1.5 公分、2 ×0.3 公分）、額部
    延伸到顴骨部（9 ×0.3 ×0.5 公分等5 處、頸前部水平方
    向（0.3 ×9 ×0.2 公分）、左鎖骨部（1 ×1.5 公分、
    0.1 ×3 公分擦傷、0.5 ×6 ×0.1 公分銳器傷）、左鎖骨
    部下部（0.5 ×2.5 ×0.2 公分、0.5 ×3.5 ×0.2 公分）
    及右背側腕關節處（4 ×1 ×1.5 公分）、手臂部（2.5 ×
    4 ×1 公分），2 處呈聯合狀（5 ×0.5 ×1 公分）、虎口
    部（4 ×1 ×1 公分）、食指（3 ×2 ×0.5 公分、4 ×
    1.5 ×4 公分）、無名指（3.5 ×0.5 ×1 公分）、左前臂
    部外側（11×1 ×5 公分深及尺骨併骨折）、腕關節處（
    0.5 ×9×3公分）、手背部（9 ×0.3 ×0.5 公分），共33
    處同方向平行排列之銳器傷，多刀傷深及骨頭，右腦亦遭刀
    傷深入，造成謝秋音大量出血休克，於95年9 月2 日上午11
    時20分許送醫前不治死亡。甲○○行兇後因感害怕及後悔，
    乃持刀自刎頸部，造成其頸部血管、肌肉及甲狀腺受損。嗣
    經該店員工黃巧儀、羅民鑫目擊報案，警方據報後趕赴現場
    始當場逮捕甲○○，並扣得菜刀1 把。
二、案經彰化縣警察局彰化分局報請臺灣彰化地方法院檢察署檢
    察官相驗後偵查起訴。
    理  由
一、按被告以外之人於審判外之陳述，雖不符刑事訴訟法第159
    條之1至第159條之4之規定，然經當事人於審判程序同意作
    為證據，法院審酌該言詞陳述作成時之情況，認為適當者，
    亦得為證據；當事人、代理人或辯護人於法院調查證據時，
    知有刑事訴訟法第159條第1項不得為證據之情形，而未於言
    詞辯論終結前聲明異議者，視為有前項之同意，刑事訴訟法
    第159條之5定有明文。查證人黃巧儀、羅民鑫於警詢中所為
    之陳述，固均為審判外之陳述而屬傳聞證據，惟被告及其辯
    護人就前開審判外之陳述，於本院審理中均不爭執其證據能
    力，亦未曾於言詞辯論終結前聲明異議，於本院審理時被告
    復陳述不需與上開證人對質詰問，又審酌上開陳述作成時之
    情況，並無違法取證之瑕疵，認以之作為證據為適當，揆諸
    上開規定，上開證人於警詢中之陳述，均有證據能力，合先
    敘明。
二、上揭犯罪事實，迭據被告甲○○於警、偵訊及本院審理時坦
    承不諱，且查：
  （一）被害人謝秋音因受頭面頸部右後頂骨部（6×0.3×1. 5
        公分、7×0.3×1公分2處、5×0.3×1公分、6×0.3×1
        公分，計6處）、右枕骨部（7×0.3 ×1公分，0.3×12
        ×3公分水平方向延伸到耳朵，4 ×0.3×4公分、0.3×
        15×4公分銳器傷延伸到顴骨部、0.3×8×5公分銳器傷
        深入頸部，計5處）、左額部（10×0.5×0.5公分、0.2
        ×4×1.5公分、2 ×0.3公分）、額部延伸到顴骨部（9
        ×0.3×0.5公分等5處、頸前部水平方向（0.3×9×0.2
        公分）、左鎖骨部（1×1.5公分、0.1×3公分擦傷、
        0.5×6×0.1公分銳器傷）、左鎖骨部下部（0.5×2.5
        ×0.2公分、0.5×3.5×0.2公分）及右背側腕關節處（
        4×1×1.5公分）、手臂部（2.5×4×1公分），2處呈
        聯合狀（5×0.5×1公分）、虎口部（4×1×1公分）、
        食指（3×2×0.5公分、4×1.5×4公分）、無名指（
        3.5×0.5×1公分）、左前臂部外側（11×1×5公分深
        及尺骨併骨折）、腕關節處（0.5×9×3公分）、手背
        部（9×0.3×0.5公分）等33處傷勢，造成被害人遭銳
        器傷大量出血而致出血性休克於到院前死亡之事實，業
        據檢察官督同法醫師相驗明確，並經中山醫學大學附設
        醫院病理解剖鑑定無訛，有相驗屍體證明書、驗斷書、
        勘驗筆錄、中山醫學大學附設醫院病理科解剖鑑定報告
        書、及相驗與解剖照片在卷可稽。
  （二）扣案菜刀1 把，係金屬製之刀器，質地極為堅硬，刀刃
        相當鋒利，客觀上足以危害他人生命之安全，而頭面頸
        部係人體多項重要器官集中之處（如腦部、頸部主動脈
        ），如以利刃猛力深入，將導致腦部或動脈受創或大量
        出血而發生死亡之結果，此為一般常識，被告行為時已
        年滿51歲，為智識成熟之男子，對此自知之甚明，其明
        知此節，猶以質地堅硬、刀刃鋒利之菜刀砍向被害人頭
        面頸部，且被告當時係與被害人面對面近距離站立之際
        ，持菜刀猛力往被害人頭頸部砍殺，經被害人以雙手抵
        擋，仍無法抵擋被告砍殺之力道，且因大量出血而不支
        倒地，此業經證人羅民鑫證述明確，而被害人之左手手
        腕幾被砍斷，傷可見骨，右手亦遭嚴重砍傷，有相驗照
        片可證，足認被害人曾猛烈抵抗，惟仍遭被告持續砍殺
        終至不支倒地後，被告竟仍持續持刀對被害人猛力砍擊
        ，造成被害人頭部受有多處密集且同一方向之平行刀傷
        ，足見其下手甚重、用力甚猛，殺意甚堅，確實具有殺
        人故意，且謝秋音因失血性休克之死亡結果與遭被告以
        菜刀砍殺之行為間，顯有相當因果關係。
  （三）又按刑法上之心神喪失或精神耗弱，應依行為時精神障
        礙程度之強弱而定，如行為時之精神，對於外界事務全
        然缺乏知覺理會及判斷作用，而無自由決定意思之能力
        者，為心神喪失；如此項能力並非完全喪失，僅較普通
        人之平均程度顯然減退者，則為精神耗弱；是刑法上之
        心神喪失或精神耗弱與醫學上之精神分裂症並不盡然相
        同，是否已達刑法上之心神喪失或精神耗弱之程度，仍
        應以行為時之精神狀態判斷之。而行為人於行為時是否
        處於心神喪失或精神耗弱狀態，係屬事實問題，醫院事
        後就行為人精神狀態之鑑定固足為法院之參考，然此項
        事實之存否，審理事實之法院仍應依職權，就其案發當
        時之言行表徵、精神狀態予以調查審認，尚不能端憑醫
        院所為鑑定報告為唯一論據（最高法院26年渝上字第23
        7 號判例、94年度臺上字第2686號判決要旨可資參照）
        。查被告所犯本件之罪時之精神狀態，經本院囑託財團
        法人彰化基督教醫院鑑定結果，略以：「一、林員家族
        中父兄姐均有精神病病史，其本人曾經本院精神科門診
        診斷為精神分裂症；二、林員心理鑑衡顯示智能退化，
        目前處於邊緣型智能，對他人疑心重，思考不符現實，
        情緒低落、悲傷，人生態度消極。精神狀態檢查發現情
        緒低落，會談時有感官知覺異常，妄想明顯，認知功能
        記憶力差，有失眠症狀無精神病識感，精神科診斷為妄
        想型精神分裂症；三、研判林員於案發當時的精神狀態
        應為精神耗弱，但是否達心神喪失程度則難下定論，宜
        接受適當的精神治療以免病情惡化」等語，此有該院95
        年12月30日彰基精鑑字第09511003號精神鑑定報告書1
        份在卷足憑（見本院卷第59至65頁）。又查，被告雖有
        精神疾病，然其於本院95年9 月12日聲請羈押訊問時供
        稱：「伊一開始只是要嚇唬伊妻子，亦不知道砍了幾刀
        ，亦不知道會變成這樣」等語（見聲羈卷第3 頁背面）
        ，足見其精神狀態，雖受精神疾病控制，惟對於曾持刀
        向被害人揮砍之案發經過，仍能清晰記憶，顯見其依辨
        識而行為之能力雖已顯著減低，惟對於外界事務並非完
        全欠缺辨識能力及依辨識而行為之能力，亦堪認定。
三、查被害人謝秋音與被告甲○○係夫妻，2 人屬家庭暴力防治
    法第3 條第1 款所稱之家庭成員。是核被告持刀殺害其配偶
    即被害人之行為，係犯刑法第271 條第1 項之殺人罪，亦屬
    家庭暴力防治法第2 條第2 項之家庭暴力罪，惟因家庭暴力
    防治法之上開條文並無罰則規定，是以此部分犯行應僅依刑
    法第271 條第1 項殺人罪之規定予以論罪科刑，附此敘明。
    至起訴意旨漏論被告所犯之家庭暴力防治法第2 條第2 項家
    庭暴力罪，尚有未恰。再被告行為時受精神分裂症影響，再
    加上被害人對其突發性情緒衝擊，致依其辨識而行為之能力
    ，顯著減低，已如前述，爰依刑法第19條第2 項之規定減輕
    其刑。爰審酌被告為被害人之配偶，2 人平日感情並無不睦
    ，惟因被告長年受精神疾病影響，懷疑被害人與他人有染，
    情緒受到刺激，竟萌生殺人犯意，當場以鋒利之菜刀，猛力
    刺向被害人頭頸部、上肢，恣意剝奪他人生命，犯罪手段可
    謂兇殘，致被害人在自己工作場所死於非命，被告之行為嚴
    重破壞社會安全秩序及子女喪親不可回復之損害，惟念被告
    犯罪後始終坦承殺人犯行，面對追訴及審判之態度良好，深
    有悔悟之心，且其女即輔佐人乙○○、被害人家屬蘇海洋均
    於本院審理中陳明願意原諒被告，請求給予被告自新機會，
    以享天倫等語（見本院審判筆錄）等一切情狀，量處如主文
    所示之刑。末按因精神耗弱或瘖啞而減輕其刑者，其情狀足
    認有再犯或有危害公共安全之虞時，於刑之執行完畢或赦免
    後，令入相當處所，施以監護，刑法第87條第2 項固定有明
    文。查本件被告為上開行為時之精神狀態雖已達精神耗弱之
    程度，業據本院認定如前，然被告案發前係因不具病識感而
    疏未就醫治療，導致病情惡化，經此事件後，即已定期服用
    彰化基督教醫院處方之精神科藥物，又俟被告本件執行有期
    徒刑完畢後，距案發已逾數年之久，復參酌被告家庭支持度
    尚可（見本院96年3 月13日審判筆錄），若加以藥物治療，
    及環境單純無刺激性，是否仍有監護處分之必要，尚非無疑
    ，且就目前獄政對於受刑人之處遇，亦著重其衛生保健，設
    有醫療專區，除有精神科門診外，並有精神科保護病房、精
    神科療養病房等設備，因認被告尚無於刑之執行完畢或赦免
    後，施以監護之必要。至扣案之菜刀1 把，雖係被告犯罪所
    用之物，惟並非被告所有，業據被告供明在卷，爰不予宣告
    沒收，附此敘明。
據上論斷，應依刑事訴訟法第299 條第1 項前段，刑法第271 條
第1 項、第19條第2項，判決如主文。
本案經檢察官莊佳瑋到庭執行職務。
中　　華　　民　　國　　96　　年　　3 　　月　　23　　日
                  刑事第一庭    審判長法官  簡璽容
                                法      官  郭麗萍
                                法      官  胡宜如
以上正本證明與原本無異。
如不服本判決，應於送達後10日內向本院提出上訴狀（須附繕本
）。
告訴人或被害人對於判決如有不服具備理由請求檢察官上訴者，
其上訴期間之計算係以檢察官收受判決正本之日期為準。
中　　華　　民　　國　　96　　年　　3 　　月　　23　　日
                                書  記  官  蕭秀吉
附錄本案論罪科刑法條全文：
中華民國刑法第271條
殺人者，處死刑、無期徒刑或 10 年以上有期徒刑。
前項之未遂犯罰之。
預備犯第 1 項之罪者，處 2 年以下有期徒刑。
